臺灣高等法院民事判決
109年度家上字第159號
上  訴  人  闕忻慈  

訴訟代理人  顧定軒律師
被  上訴人  黃伸暢  
訴訟代理人  孟欣達律師
            陳建佑律師
上列當事人間請求離婚事件，上訴人對於中華民國109年4月16日
臺灣新北地方法院108年度婚字第494號第一審判決提起上訴，本
院於110年3月17日言詞辯論終結，判決如下：
    主      文
原判決關於駁回後開第二項之訴部分，及該部分訴訟費用之裁判
均廢棄。
上開廢棄部分，准上訴人與被上訴人離婚。
第一（除確定部分外）、二審訴訟費用，由被上訴人負擔。
    事實及理由
上訴人主張：兩造於民國107年2月13日結婚，婚後原同住在新
  北市○○區○○路00號16樓之5（下稱系爭住所）。詎被上訴人於1
  07年8月間騎乘機車載同伊上班時，因不滿號誌燈號不連貫，
  竟不顧後方來車，任意穿越車道，停車以腳踹號誌燈箱；又於
  108年1月30日以LINE辱罵伊「你有病」、「沒有錢你要怎麼樣
  ，你要不要下跪認錯啊？」等語，且常有情緒失控情事，對伊
  施以精神虐待。另兩造原約定婚後每人每月匯款新臺幣（下同
  ）1萬5,000元至伊帳戶，作為家庭生活費用，然被上訴人僅於
  107年4月13日、同年6月10日各匯款2,000元、1萬5,000元，致
  伊須單獨負擔大部分家庭生活費用，兩造為此屢生爭執，嗣於
  108年2月間，伊因無法忍受而搬離系爭住所迄今。被上訴人不
  能控管自身情緒、對伊口出惡言，及未能負起經濟責任，使兩
  造婚姻已生嚴重破綻，有難以維持之重大事由，且此情狀之造
  成，被上訴人較具有可歸責，爰依民法第1052條第1項第3款、
  第2項規定，擇一請求判准兩造離婚等語。原審駁回上訴人之
  訴，上訴人聲明不服，提起上訴，上訴聲明：㈠原判決不利於
  上訴人部分廢棄。㈡上開廢棄部分，准兩造離婚（至被上訴人
  敗訴部分，未據聲明不服，非本院審理範圍，不贅）。
被上訴人則以：兩造間雖有口角爭執，然伊未辱罵上訴人，亦
  未要求上訴人下跪道歉。又兩造婚前伊因負擔汽車維修費12萬
  元、業務過失傷害罪之律師費用6萬元、保險自負額6萬元、上
  訴人要求之婚戒16萬元、喜餅4萬元、蜜月旅行費用36萬元，
  及上訴人要求伊搬出原生家庭而衍生等相關費用，致伊經濟負
  擔沉重，伊已努力兼差貼補家用，並準備國家考試以改善經濟
  ，兩造婚姻並無不可回復之重大破綻等語，資為抗辯。並答辯
  聲明：上訴駁回。
經查，上訴人主張兩造於107年2月13日結婚，現婚姻關係存續
  中。兩造婚後原同住系爭住所，嗣於108年2月間，上訴人搬離
  系爭住所，兩造分居迄今等情，為被上訴人所不爭執（見本院
  卷㈠第124頁），並有戶籍謄本在卷可稽（見原審卷第105至107
  頁），自堪信為真實。
上訴人主張兩造間婚姻發生嚴重破綻，有難以維持之重大事由
  等情，惟為被上訴人所否認，並以前開情詞置辯。經查：
  ㈠按有民法第1052條第1項各款以外之重大事由，難以維持婚姻
    者，夫妻之一方得請求離婚，但其事由應由夫妻之一方負責
    者，僅他方得請求離婚，民法第1052條第2項定有明文。又
    所謂民法第1052條第1項各款以外之重大事由，難以維持婚
    姻者，乃抽象的、概括的離婚事由，係民法親屬編於74年修
    正時，為因應實際需要，參酌各國立法例，導入破綻主義思
    想所增設，其目的在使夫妻請求裁判離婚之事由較富彈性。
    至於是否有難以維持婚姻而得請求離婚之重大事由，主要係
    以婚姻是否已生破綻，且達無法回復之望作為判斷標準，且
    此判斷不可由原告已喪失維持婚姻意欲之主觀面來加以認定
    ，而應依客觀標準認定有無難以維持婚姻之事實，該事實是
    否已達倘任何人處於同一境況，均將喪失維持婚姻希望之程
    度以決之。
　⒈上訴人主張被上訴人於107年8月間騎乘機車載同伊上班時，
    因不滿號誌燈號不連貫，竟不顧後方來車，任意穿越車道，
    停車以腳踹號誌燈箱，又於108年1月30日以LINE辱罵伊「你
    有病」、「沒有錢你要怎麼樣，你要不要下跪認錯啊？」等
    語，且常有情緒失控情事，固提出LINE對話紀錄為證（見原
    審卷第25至31、35頁），然被上訴人除已向上訴人陳稱是其
    不對，並表示歉意，有LINE對話紀錄存卷可佐（見原審卷第
    25至29、167至169頁），上訴人亦於107年12月12日、108年
    1月30日以LINE分別對被上訴人陳稱「會變成現在這樣，我
    也有責任，我試著修補這段婚姻，我會作自己能努力的地方
    」、「對不起，我誤會了，我不知道你這次沒騙我」等語（
    見原審卷第171至173頁），可見被上訴人一時情緒失控產生
    而與上訴人產生上開爭執，然事後已重歸於好，兩造婚姻並
    未因此發生破綻。
　⒉上訴人主張被上訴人未依約負擔家庭生活費用，兩造因而屢
    生爭執，則為被上訴人所否認，並辯稱：其有領現交付上訴
    人以支付租金，且負擔煮飯、洗衣、拖地、洗廁所等家事勞
    動，及繳納水、電、瓦斯費用等語，並提出存摺交易明細、
    收據及繳費憑證為憑（見原審卷第360至390頁），然除為上
    訴人所否認，觀諸前開交易明細僅可知被上訴人有以自動櫃
    員機跨行提領現金（見原審卷第187至199頁），尚無法證明
    被上訴人所提領之現金均交付上訴人作為家庭生活費用；而
    前揭收據及繳費憑證僅可證明有繳納上開費用，亦難執此遽
    即認上開費用全係被上訴人所支付。參以，上訴人於108年1
    月13日以LINE向被上訴人陳稱：「自從我們結婚後你就拿過
    一、二次錢回家，每次還得三催四請」等語，被上訴人對此
    並未反駁，且陳稱：「我一個月賺三萬多，沒有多的錢付生
    活費，所以我只能拖」等語，有LINE對話紀錄存卷可考（見
    本院卷㈠第284頁）。再者，上訴人於108年2月27日詢問被上
    訴人「你住在這裡房租誰付的？」，被上訴人回答：「廢話
    ，我那時候經濟有困難」等語（見原審卷第570至571頁）。
    另被上訴人於本院亦自承：其未能依約付足兩造約定之共同
    生活費等語明確（見本院卷㈠第92頁)，足見上訴人主張婚後
    因被上訴人未合理分擔家庭生活費用，讓其長期背負沉重家
    庭經濟壓力，致兩造爭吵不斷等情，應屬可採。堪認兩造在
    系爭住所同住期間，因家庭經濟分擔爭執頻繁，兩造婚姻已
    生破綻。　
　⒊又查，上訴人於108年2月間搬離系爭住所後，兩造分居迄今
    一節，為被上訴人所不爭執（見本院卷㈠第124頁、卷㈡第164
    頁）。上訴人始終堅持要與上訴人離婚，被上訴人雖辯稱其
    想繼續維持婚姻，並提出108年3月6日以LINE向上訴人表示
    「我很努力想維持婚姻，希望你能履行同居義務」之對話紀
    錄為證（見本院卷㈠第107頁），但查，被上訴人於108年2月
    21日以LINE詢問上訴人：「你打算什麼要搬？」，並於當日
    向上訴人表示：「我自己應該3/3搬走」；復於同年月27日
    陳稱：「你最好離婚那天把25萬拿出來，沒有那些東西我絕
    對不會離婚，我現在已經跟你講明白了」、「我手上沒有拿
    到錢，我是不可能跟你就這樣平白無故離婚」、「你今天沒
    有辦法給我25萬……你怎麼跟我談離婚的東西」；再於同日以
    LINE通知上訴人：「離婚協議書我放在桌上。我簽好了。」
    ，上訴人則詢問被上訴人何時方便去戶政事務所登記，被上
    訴人再回稱：「都可以，提前講我要請假」，後改稱：「3/
    13去離婚吧」；旋於同年月28日以LINE通知上訴人母親：「
    因為昨天忻慈說她不會回來住了，所以這裡的租屋處還有忻
    慈的棉被枕頭日用品盥洗用品。不知道您和叔叔有空可以來
    載走嗎？我都整理好」等語，有LINE對話紀錄及對話譯文在
    卷足參（見原審卷第55至57、550至551、573、575、580、5
    94頁）。被上訴人更於同年3月12日主動以簡訊通知上訴人
    「找個時間去戶政事務所辦離婚登記」（見本院卷㈠第33頁
    ）。參以，被上訴人於108年3月19日以帳號Z000000000在PT
    T推文發佈：「我『前妻』也是覺得他的人生要有小孩」、同
    年10月21日在有關已故妻子因自發性腦出血，深夜時發病死
    亡下方以帳號s00000000推文回覆：「真好，怎麼沒發生在
    我配偶身上」（見本院卷㈠第165至169頁、卷㈡第90頁），衡
    情被上訴人以前妻稱呼上訴人，心中甚至冀望上訴人因病死
    亡，顯然被上訴人亦無維繫婚姻之意願甚明。被上訴人雖辯
    稱其與上訴人共用PTT帳號、密碼，前開PTT發文，並非其所
    為云云，業據提出LINE對話為證（見本院卷㈠第449至450頁
    ）；然查，上訴人於107年4月17日、23日因窗簾合購事宜曾
    向被上訴人借用PTT帳號0000000、密碼，但上訴人使用完畢
    後即登出該帳號，並陳稱：「這太私密惹啦、我推完就登出
    惹」（見本院卷㈠第451頁），足徵上訴人僅係偶一使用被上
    訴人之PTT帳號0000000、密碼，尚難認兩造有共用該帳號之
    情形，更遑論上訴人曾使用帳號s00000000、Z000000000及
    密碼。而帳號Z000000000及s00000000均為被上訴人所有並
    使用，有帳號Z000000000個人資料更新及審核通過電子信件
    可稽（見本院卷㈠第452至453頁），且帳號s00000000於108
    年10月21日即有16則推文回覆，IP位置均相同（見本院卷㈡
    第57至60頁）；被上訴人復未能舉證證明前開PTT帳號有遭
    上訴人或第三人盜用之情事，準此，上訴人主張前開推文為
    被上訴人所為等語，應屬可採。　
  ⒋本院審酌上情，堪認兩造間誠摯相愛之基礎，已不復存在，
    婚姻破綻已深，難以修復，衡諸常情，任何人倘處於該相同
    情狀下，均已喪失維持婚姻之意願。兩造既均乏繼續維繫婚
    姻關係之主觀意願，若仍強求維持婚姻之名，而無婚姻之實
    ，對兩造亦無任何實益。　
  ㈡次按夫妻有民法第1052條第1項所定各款情形以外之重大事由
    ，難以維持婚姻者，雙方固均得據以請求離婚，惟同條第2
    項但書既規定，難以維持婚姻之重大事由應由夫妻之一方負
    責者，僅他方得請求離婚，則於難以維持婚姻之重大事由，
    夫妻雙方均須負責時，自應比較衡量雙方之有責程度後，僅
    責任較輕之一方，得向責任較重之他方請求離婚；如有責程
    度相同時，雙方即均得請求離婚，始符公平之旨。
　⒈被上訴人抗辯兩造婚前其因負擔汽車維修費12萬元、業務過
    失傷害罪之律師費用6萬元、保險自負額6萬元、上訴人要求
    之婚戒16萬元、喜餅4萬元、蜜月旅行費用36萬元，及上訴
    人要求其搬出原生家庭而衍生等相關費用，致經濟負擔沉重
    ，無力支付按月給付家庭生活費用云云。然查，汽車維修費
    、律師費、保險自負額等費用，均係被上訴人個人支出，與
    家庭生活費用無涉。而因購買婚戒、喜餅、蜜月旅行，及被
    上訴人搬至系爭住所居住所生支出，乃兩造商議討論之結果
    ，有LINE對話紀錄可佐（見原審卷第215至227、本院卷㈠第1
    39至149頁），可見上開費用之支出，均經兩造同意，被上
    訴人辯稱係為滿足上訴人物慾需求，致其經濟負擔沉重云云
    ，顯非可採。又被上訴人縱因事後經濟狀況改變，致使無力
    按月支付家庭生活費用，本應與上訴人協調溝通負擔方式，
    而非在未與上訴人充分溝通取得諒解下，任意不分擔家庭生
    活費用，而未盡配偶相互扶持照顧之責，實非對於婚姻生活
    態度，被上訴人對於婚姻發生破綻自有過失。　
　⒉本院審酌兩造婚姻關係致生破綻，主要係因被上訴人婚後未
    合理分擔家庭生活費用，讓上訴人長期背負沉重家庭經濟壓
    力，且上訴人自108年2月間搬離系爭住所後，即拒絕再與上
    訴人聯繫、同住，被上訴人亦無維繫婚姻之意願，兩造間缺
    乏互信基礎，彼此無法理性溝通與相處。從而，兩造之婚姻
    發生難以繼續維持之重大事由，被上訴人之可歸責程度顯高
    於上訴人，至為灼然。揆諸前開說明，則責任較輕之上訴人
    自得依民法第1052條第2項之規定，向責任較重之被上訴人
    請求離婚。　
至上訴人另依民法第1052條第1項第3款規定請求離婚部分，因
  其表明與上開准許部分，請求法院擇一為有利判決（見本院卷
  ㈠第121頁），本院既已依上開規定准許之，上訴人此部分之主
  張，即無庸再予審理，附此敘明。　　　　　
綜上所述，上訴人依民法第1052條第2項規定，求為判准與被上
  訴人離婚，為有理由，應予准許。原審駁回上訴人離婚之請求
  ，尚有未洽，上訴意旨求予廢棄改判，為有理由，爰由本院予
  以廢棄改判如主文第2項所示。
本件事證已臻明確，兩造其餘之攻擊或防禦方法及所用之證據
  ，經本院斟酌後，認為均不足以影響本判決之結果，爰不逐一
  論列，附此敘明。
據上論結，本件上訴為有理由，判決如主文。
中　　華　　民　　國　　110 　年　　4　　月　   21　　日
                  家事法庭
                      審判長法  官  賴劍毅
                            法  官  洪純莉
                            法  官  陳君鳳
正本係照原本作成。
如不服本判決，應於收受送達後20日內向本院提出上訴書狀，其
未表明上訴理由者，應於提出上訴後20日內向本院補提理由書狀
（均須按他造當事人之人數附繕本）上訴時應提出委任律師或具
有律師資格之人之委任狀；委任有律師資格者，另應附具律師資
格證書及釋明委任人與受任人有民事訴訟法第466條之1第1項但
書或第2項所定關係之釋明文書影本。如委任律師提起上訴者，
應一併繳納上訴審裁判費。
中　　華　　民　　國　　110 　年　　4 　　月　　22　　日

                            書記官  郭姝妤